臺灣高等法院臺南分院民事判決　94年度家上字第95號
上　訴　人　乙○○
被 上 訴人　甲○○○
上列當事人間請求離婚事件，上訴人對於民國94年10月7日臺灣
雲林地方法院第一審判決（94年度婚字第275號）提起上訴，本
院於94年12月20日言詞辯論終結，判決如下：
    主  文
上訴駁回。
第二審訴訟費用由上訴人負擔。
    事實及理由
壹、上訴人方面：
一、聲明：求為判決：(一)原判決廢棄。(二)准兩造離婚。
二、陳述：除與原判決記載相同者予以引用外，上訴人於本院之
    陳述分別如其於民國94年10月25日、同年12月2日、15日提
    出之書狀所載（見本院卷第5-14、28-31、53-54頁），其要
    旨略以：兩造於民國47年12月26日公證結婚，婚後經常遭被
    上訴人凌辱與汙衊，94年3月14日上午10時兩造因故起爭執
    ，被上訴人先以約1500cc之水像戴帽子似的叩在上訴人頭上
    ，上訴人為求自保，遂順手將保溫杯內約30cc之冷開水潑向
    被上訴人右前胸，未料被上訴人暴跳如雷，拿圓凳砸向上訴
    人，幸遭上訴人閃過，被上訴人又拿一把西瓜刀追殺上訴人
    ，上訴人逃至公園，幸未成為刀下魂。詎料被上訴人竟假造
    身體燙傷取得驗傷證明，向原審法院聲請保護令。被上訴人
    性情外向，倔強狡賴，陰險狠毒，常藉省籍及冠姓問題諷刺
    上訴人，又未盡家事之義務，上訴人被其孤立，寂寞空虛至
    罹患憂鬱症。被上訴人在54年至61年在外8年出走7次，次在
    64年至67年在外出走4次，總共出走11次在外12年，直至67
    年2月18日被上訴人又偷偷地潛逃家中，上訴人火冒三丈，
    即用3把大鎖把被上訴人鎖在一間小房子裡，被上訴人立即
    掏出一把鈔票，意圖賄賂上訴人，上訴人指責其無恥，並把
    鈔票拋在地上氣沖沖地離開。被上訴人多次以鐵橇、鐵錘、
    鐵棍、菜刀、石頭、花瓶、西瓜刀等凶器暴力相向，及以拖
    過地的髒水倒灌上訴人鼻孔，又唸符咒詛咒上訴人，丟棄上
    訴人之大補酒、高級彈簧床及金條15兩，不知偷過多少錢，
    害得上訴人在外急用因缺錢而無錢可用。被上訴人最近5年
    多次告發上訴人，計有派出所3次、調解委員會1次、法院1
    次等。被上訴人把自己所犯的過錯，均以不識字為藉口，撇
    得一乾二淨，連自己立下的悔過書及里長證明書，以及自己
    在悔過書上所加蓋之印章及手印也不承認。上訴人長期遭受
    被上訴人虐待，造成上訴人身心受到極大傷害，且兩造情感
    已生重大破綻，在客觀上已使上訴人無法與被上訴人再共同
    生活，圓滿幸福已無可期待，爰依民法第1052條第1項第3款
    及同條第2項規定，提起本訴，請求判准兩造離婚等語。
貳、被上訴人方面：
一、聲明：求為判決：上訴駁回。
二、陳述：除與原判決記載相同者予以引用外，另補稱略以：
（一）關於民法第1052條第1項第3款之部分：
    (一)查上訴人於上訴理由狀所述之情，並不實在，係上訴人顛
      倒是非憑空杜撰，應由上訴人舉證以實其說。如上訴人指
      述94年3月14日上午與被上訴人因晒衣問題發生爭執，而
      遭被上訴人持西瓜刀砍殺係純屬虛構。當天兩造爭吵後，
      被上訴人回廚房洗米即遭上訴人以保溫杯內的熱開水，自
      身體背後澆淋致受有右肩、右胸3%體表1度灼傷，而經台
      灣雲林地方法院94年家護字第94號核發保護令在案，足證
      受有家庭暴力之人乃為被上訴人。如果上訴人所述被上訴
      人有於當日持西瓜刀砍殺上訴人之情，上訴人何以於台灣
      雲林地方法院上開核發保護令案件審理時未提隻字片語，
      已見上訴人虛構情節杜撰事實之情。
    (二)又上訴人於原審起訴狀所舉證物三之悔過書及保證書上之
      筆跡相同，應均係出自一人之手，惟均非被上訴人所立，
      蓋被上訴人並不識字亦未曾見過該二份文書，應由上訴人
      舉證該二份私文書之真正性。
（二）關於民法第1052條第2項之部分：
    (一)被上訴人於兩造婚姻中，才是家庭暴力受害人，此有上開
      通常保護令可為佐證，故被上訴人方面並無離婚可歸責事
      由存在，上訴人依法並無提起離婚訴訟之權利。兩造婚姻
      果有難以維持之重大事由（尚應由上訴人舉證以實其說）
      ，亦係可歸責於上訴人或上訴人責任較重，故上訴人應不
      得據上開民法規定請求離婚。
    (二)本件並未動搖到兩造之感情基礎，婚姻經過適當之溝通，
      應可繼續。查兩造間已有數十年婚姻生活及感情基礎，兩
      人已共同生活近40年，上訴人實難依此即關閉夫妻雙方溝
      通之大門。兩造之婚姻於客觀上尚難認已無繼續維持之可
      能，上訴人徒憑個人主觀上對被上訴人持續醞釀之不滿情
      緒，遽將夫妻間之勃谿轉認成配偶一方受有難以忍受之精
      神虐待或已無繼續維持之可能，自有未合，是上訴人認兩
      造婚姻有難以維持之重大事由，亦屬無據。
、本院判斷：
一、兩造為夫妻，目前婚姻關係仍存續中之事實，為兩造所自認
    ，並有其戶籍謄本在卷可參（見原審卷第64頁），應可信為
    真實。
二、查上訴人係以兩造間之婚姻有民法第1052條第1項第3款及同
    條第2項規定之情事，而提起本件離婚訴訟；然被上訴人否
    認有上開情事。茲分項論述：
（一）關於有無上訴人所主張民法第1052條第1項第3款不堪同居
      虐待情事部分：
    (一)按夫妻之一方受他方不堪同居之虐待者，得向法院請求離
      婚，民法第1052條第1項第3款定有明文。又所謂不堪同居
      之虐待，係指予以身體上或精神上不可忍受之痛苦，致不
      堪繼續同居者而言，如非客觀的已達於此程度，不容夫妻
      之一方，以主觀之見解，任意請求與他方離婚，最高法院
      34年台上字第3968號亦著有判例可參。又維護人格尊嚴與
      確保人身安全，為我國憲法保護人民自由權利之基本理念
      ，增進夫妻情感之和諧，防止家庭暴力之發生，以保護婚
      姻制度，亦為社會大眾所期待。民法第1052條第1項第3款
      所稱「不堪同居之虐待」，應就具體事件，衡量夫妻之一
      方受他方虐待所受侵害之嚴重性，斟酌當事人之教育程度
      、社會地位及其他情事，是否已危及婚姻關係之維繫以為
      斷。若他方虐待已逾越夫妻通常所能忍受之程度而有危害
      人格尊嚴與人身安全者，即不得謂非受不堪同居之虐待，
      亦有司法院大法官會議解釋字第372解釋意旨足資參照。
    (二)上訴人所主張受有被上訴人不堪同居虐待之上開情事，已
      經被上訴人所否認，上訴人應就其所主張受有虐待之事實
      負舉證責任，經查：
      上訴人固於原審審理時提出2把西瓜刀、四腳椅子主張
        係其受被上訴人不堪同居虐待事實之證據。然查，西瓜
        刀、四腳椅子為常見之日常物品，上訴人提出上開物品
        僅足證明有該物品之存在，至於就被上訴人是否有以四
        腳椅毆打或以西瓜刀要殺害上訴人等情，仍應由上訴人
        舉證證明，而上訴人迄未能舉出確切證據證明其主張為
        可採，自屬尚不能證明被上訴人有以四腳椅子毆打或拿
        西瓜刀要殺害上訴人之不堪同居虐待之情事。
      上訴人另提出之保證書、悔過書各1紙（見原審卷第13-
        14頁）主張係被上訴人有虐待上訴人之行為，為求上訴
        人原諒而出具云云。然被上訴人否認有該事實，並否認
        上開保證書、悔過書為真正，抗辯稱其不識字非其出具
        、其上之指紋及被上訴人之印文亦非真正、非被上訴人
        所按蓋等語。上訴人自應負舉證證明之責，但上訴人迄
        未能另舉確切證據證明為真正。況且，保證書係由訴外
        人孫迺武書立具「…本人保證李秀枝 (即被上訴人)今
        後不致再有越軌行為，否則任憑謝先生處置」，並非被
        上訴人所出具，且其上未見被上訴人有何簽名或署押，
        自難認被上訴人有保證書所載情事。又縱使上訴人此部
        分之主張為真，然依悔過書所載77年11月15日、保證書
        所載77年12月3日之時間，及兩紙書面之文字筆勢觀之
        ，該悔過書應亦為訴外人孫迺武針對同一事件所書寫，
        應屬單獨之偶發行為，況時間距今已逾15年以上，尚難
        以之遽認被上訴人有對上訴人施以多次不堪同居虐待之
        行為。
      又被上訴人於94年3月14日因晒衣服問題與上訴人爭執
        ，而遭上訴人由背後拿保溫杯內的熱開水向被上訴人的
        身體潑下，造成被上訴人受有「右肩、右胸百分之3體
        表1度灼傷」之傷害，有被上訴人提出國軍斗六醫院94
        年3月15日出具診斷證明書 (附於保護令卷)可參，被上
        訴人即持該診斷證明書向雲林縣警察局斗六分局指訴遭
        受家庭暴力，經台灣雲林地方法院以94年度家護字第94
        號審理後，於94年4月4日核發民事通常保護令禁止上訴
        人不得對被上訴人為身體或精神上之不法侵害等情，並
        已確定，業經本院調閱該保護令案卷核閱屬實，上訴人
        仍空言辯稱其當時採取自衛，不得已才把杯中僅約30cc
        的冷開水潑向被上訴人前胸云云，顯與事實不符而不足
        採。
      再查依被上訴人所提出其投保勞工保險之投保資料表、
        勞工保險局94年5月24日函（見原審卷第40-43頁）所示
        ，被上訴人自67年至84年間均有受僱之薪資所得，並領
        取行政院國軍退除役官兵輔導委員會食品工廠退休金，
        且前開上訴人主張為真正之悔過書亦記載稱：「本人（
        即被上訴人）工資所得，除每月留用2仟元外，餘悉數
        交由外子（即上訴人）全權處理」等語，亦與上訴人所
        謂被上訴人只知吃喝玩樂享受，置兒女生活與家事於不
        顧之情形不符。另上訴人主張其多次遭被上訴人虐待毆
        打、偷竊，處境相當危急，精神已崩潰等情形，亦未舉
        證以實其說，均不足採信。
（二）關於有無上訴人主張民法第1052條第2項有重大事由，難
      以維持婚姻部分：
    (一)按有民法第1052條第1項以外之重大事由，難以維持婚姻
      者，夫妻之一方得請求離婚，但其事由應由夫妻之一方負
      責者，僅他方得請求離婚，民法第1052條第2項定有明文
      。是對於家庭生活之美滿幸福，有妨礙之情形，即得認其
      與此之所謂難以維持婚姻之重大事由相當（最高法院79年
      臺上字第1040號判決及86年度第2次民事庭會議決議參照
      ）。至於是否有難以維持婚姻之重大事由，其判斷標準為
      婚姻是否已發生破綻而無回復之希望，此不可僅由原告已
      喪失維持婚姻意欲之主觀面加以認定，而應依客觀的標準
      ，即難以維持婚姻之事實，是否已達於倘處於同一境況，
      任何人均將喪失維持婚姻希望之程度以決之。
    (二)上訴人固主張被上訴人性情外向、倔強狡賴、陰險狠毒，
      只知吃喝玩樂享受，置兒女生活與家事於不顧，離家出走
      11次，在外17年，並多次毆打虐待上訴人而主張難以維持
      婚姻生活云云。惟為被上訴人所否認，上訴人復未舉證證
      明，已如前述。且據上訴人94年9月6日於原審到庭陳稱：
      「他（被上訴人）嫌我是外省人，3天1小吵，5天1大吵，
      這些是家務事我不喜歡張揚，他如果不來聲請保護令我也
      不會來提離婚」等語（見原審卷第90頁），顯然上訴人仍
      對被上訴人聲請民事通常保護令一事耿耿於懷，尚處個人
      主觀上對被上訴人不滿情緒中，而非兩造之婚姻生活確已
      達無法繼續維持之情形。
      按婚姻生活乃是二位不同家庭背景之人共同生活在一起，
      觀念、生活習慣難免不同，因而有衝突、摩擦發生勢所難
      免，本須由夫妻雙方溝通協調加以解決。查兩造已有數十
      年共同婚姻生活，被上訴人雖於66年間曾對上訴人提起毀
      損之告訴，上訴人亦曾於77年間對被上訴人提出傷害之告
      訴。嗣因撤回或時效完成而終結，而後二十餘年來兩造未
      曾再有互為告訴之情事，有台灣高等法院被告前案紀錄表
      在卷可按（見原審卷第46、48頁），則上訴人主張被上訴
      人控告上訴人二十餘次，顯非事實。而兩造爭執事項又屬
      一般夫妻可能發生者，核與所謂婚姻有難以維持之重大事
      由不符。況查依民法第1052條第2項以有重大事由難以維
      持婚姻，提起離婚之訴者，僅無過失之一方或過失程度較
      輕之一方始有權提起。而上訴人因對被上訴人有家庭暴力
      行為，已經台灣雲林地方法院以94年度家護字第94號核發
      民事通常保護令在案，可見果有如上訴人所主張兩造失合
      之情形，亦係全部或大部分為可歸責於上訴人所致，上訴
      人即不得依民法第1052條第2項為據，請求判決離婚。
    (三)從而上訴人認兩造有難以維持婚姻之重大事由，依民法第
      1052條第2項之規定訴請判決離婚云云，並無所據，應予
      駁回。
三、綜上所述，上訴人依民法第1052條第1項第3款不堪同居之虐
    待之事由及同條第2項有難以維持婚姻之重大事由，請求與
    被上訴人離婚，均難認為正當，不能准許，原審為上訴人敗
    訴之判決，經核並無不合。上訴人上訴意旨指摘原判決不當
    ，求予廢棄改判准上訴人與被上訴人離婚，為無理由，應予
    駁回。
四、本件判決之基礎已臻明確，兩造其餘之攻擊防禦方法之主張
    及舉證，經本院審酌後，核與判決之結果不生影響，爰不一
    一論述，附此敘明。
五、據上論結，本件上訴為無理由，依民事訴訟法第449條第1項
    、第78條，判決如主文。
中　　華　　民　　國　　94　　年　　12 　月　　29   　日
                  民事第二庭   審判長法　官  丁振昌
　　　　　　　　　　　      　 　　　法　官  李文賢
　　　　　　　　　　　      　 　　　法　官  王明宏
上為正本係照原本作成。
如對本判決上訴，須於判決送達後20日內向本院提出上訴狀，未
表明上訴理由者，應於上訴後20日內，向本院提出理由書（須附
繕本）。
中　　華　　民　　國　　94　　年　　12 　月　　29   　日
                                     書記官　侯瑞富
                                                 Ｊ
